臺灣臺中地方法院交通事件裁定　　 100 年度交聲字第3134 號
原處分機關　交通部公路總局臺中區監理所豐原監理站
異　議　人　邵慕玉
即受處分人
上列異議人即受處分人因違反道路交通管理處罰條例事件，對於
交通部公路總局臺中區監理所豐原監理站中華民國100 年10月18
日所為之裁決（原處分：豐監稽違字第裁63-ZBB678624號違反道
路交通管理事件裁決書），聲明異議，本院裁定如下：
    主  文
原處分撤銷，發回交通部公路總局臺中區監理所豐原監理站。
    理  由
一、原處分機關交通部公路總局臺中區監理所豐原監理站略以：
    聲明異議人即受處分人邵慕玉（下稱受處分人）所有車牌號
    碼6069-SC 號自用小客車，於民國99年12月12日上午9 時4
    分許，行經國道一號高速公路北上125.45公里處（裁決書誤
    植為12公里處），因「速限100 公里，經雷達（射）測定行
    速為114 公里，超速14公里」之違規，為內政部警政署國道
    公路警察局第二警察隊造橋分隊員警以其有違反道路交通管
    理處罰條例第33條第1 項第1 款規定之行為，掣開內政部警
    政署國道公路警察局100 年1 月3 日公警局交字第ZBB67862
    4 號舉發違反道路交通管理事件通知單。嗣原處分機關於10
    0 年10月18日以豐監稽違字第裁63-ZBB678624號裁決書，裁
    處受處分人罰鍰新臺幣（下同）4,500 元，並記違規點數1
    點等語。
二、受處分人聲明異議意旨略以：伊家裡僅有受處分人與伊母親
    居住，伊父親已去世5 年多，不可能收受掛號信件，且依伊
    母親之生活作習，亦不可收到掛號信件；況伊從事手機加工
    工作非常忙錄，並未於原處分機關裁決書所載違規時間北上
    等語。
三、按受處分人不服道路交通管理處罰條例第8 條主管機關所為
    之處罰，得於接到裁決之翌日起20日內向管轄地方法院聲明
    異議，道路交通管理處罰條例第87條第1 項定有明文。再者
    ，聲明異議，應以司法狀紙，敘述異議之理由，提出於原處
    分機關為之，道路交通事件處理辦法第12條前段亦有明文。
    惟按所遞書狀未揭明提起上訴，若其內容係對於原判決有不
    服之表示，即應認為上訴（最高法院21年抗字第112 號判例
    參照）。乃法令既多且雜，一般人民無以深切明瞭法律規定
    ，不如此從寬解釋即無以保障人民權利。且基於擴大保障人
    民救濟權之觀點，對於人民陳述不服原處分機關裁決之聲明
    異議方式，似應予從寬認定之必要，不應拘泥於受處分人不
    服之方式係使用申訴或異議等語句，或未依司法狀紙之格式
    為之，而有相異之處理，亦即只要受處分人於收受裁決書後
    所為不服之意思表示，係以書狀載明其所不服之裁決內容，
    而能確定該具體案件者，即應認為係屬合法之聲明異議，不
    因未使用聲明異議之用語，而為不同之認定（臺灣高等法院
    臺灣高等法院臺中分院99年度交抗字第200 號交通事件裁定
    意旨參照）。查本件原處分機關於100 年10月18日所為豐監
    稽違字第裁63-ZBB678624號違反道路交通管理事件裁決書，
    係按受處分人之戶籍地址「臺中市○里區○○路151 號」為
    郵寄送達，而於100 年10月24日寄存於臺中后里郵局，此有
    受處分人全戶戶籍資料（完整姓名）查詢結果及原處分機關
    送達證書各1 份在卷足稽。而受處分人於收受上開裁決書後
    之100 年10月31日即具狀向原處分機關提出「陳述單及查詢
    單」，並於同年11月1 日由原處分機關收受等情，此有「陳
    述單及查詢單」上原處分機關所蓋用之總收文戳章在卷可稽
    ，而受處分人所提出之前開文件形式上雖名為為「陳述單及
    查詢單」，然揆諸該陳述單內容，已表明受處分人未收受舉
    發違規通知單，而對上開裁決書不服之意旨，依前述保障人
    民救濟權之觀點，堪認受處分人已於100 年11月1 日為聲明
    異議之表示，是受處分人提出本件聲明異議，尚未逾越法定
    期間，合先敘明。
四、次按汽車行駛於高速公路、快速公路或設站管制之道路，不
    遵使用限制、禁止、行車管制及管理事項之管制規定而其行
    車速度超過規定之最高速限或低於規定之最低速限，處汽車
    駕駛人3,000 元以上6,000 元以下罰鍰；汽車駕駛人違反道
    路交通管理處罰條例第33條第1 項之規定者，除依原條款處
    罰鍰外，並予記違規點數1 點，道路交通管理處罰條例第33
    條第1 項第1 款及第63條第1 項第1 款分別定有明文；又「
    違反本條例之行為，自行為成立之日起；行為有連續或繼續
    之狀態者，自行為終了之日起，逾3 個月不得舉發。」同條
    例第90條前段亦定有明文。復按同條例第90條前段規定之立
    法目的，除在於保障人民權益，避免法律關係遲不確定致生
    法秩序不安定外，同時亦在於防止舉發單位執行上之怠隋，
    是該條項所指「逾3 個月不得舉發」之規定，係為促使各處
    罰機關儘速處理，以免造成案件久懸不決，而無法達成交通
    管理之目的，與送達程序是否完成係屬二事，尚難一概而論
    。且上開條文係規定「逾3 個月不得舉發」，並非規定「應
    於3 個月完成舉發」，自無以「自行為成立日起至『收到』
    舉發通知單止」解釋之理。況舉發行為性質上為行政機關裁
    罰權之行使，舉發通知單即屬書面作成之行政處分，而行政
    處分之作成（成立）與生效之概念並不相同，在具備成立要
    件之後，其本身雖能有效成立，惟尚須具備生效要件，始能
    對外發生效力，而「送達」之要件，衡以最高行政法院68年
    度判字第838 號裁判意旨所指「對於公法上有特定相對人之
    意思表示或意思通知，除法律有特別規定者外，在非對話為
    之者，應以達到相對人時生效，所謂達到，乃在使相對人居
    於可得瞭解之狀態為已足，此在法理上應為當然之解釋」等
    語，應係舉發行為之生效要件之一，衡諸法理，自不影響舉
    發行為已然成立之事實。換言之，舉發機關於發現交通違規
    事實後，填製舉發違反道路交通管理事件通知單，除當場舉
    發之案件已當場通知受處分人外，逕行舉發部分，一經舉發
    機關將舉發通知單投郵即已完成舉發，不因舉發通知單是否
    合法送達予受處分人而受影響。是道路交通管理處罰條例第
    90條第1 項所指「逾3 個月不得舉發」之規定，乃對於舉發
    行為之成立要件所設之限制，至於送達是否合法之判斷，因
    屬舉發行為生效要件之一，自不在該條之限制內，縱送達有
    不合法致其後補充送達生效日，已逾違規行為成立3 個月後
    ，所涉者不過救濟期間起算時點之問題，尚與舉發行為本身
    是否已經成立無涉。
五、又按「行為人有本條例之情形者，應填製舉發違反道路交通
    管理事件通知單，並於被通知人欄予以勾記，逕行舉發者，
    應按已查明之資料填註車牌號碼、車輛種類、車主姓名或地
    址，並於通知單上方空白處加註逕行舉發之文字後，由舉發
    機關送達被通知人。」、「處理違反道路交通管理事件，有
    關文書送達之程序，依行政程序法之規定。」違反道路交通
    管理事件統一裁罰基準及處理細則第11條第1 項第4 款、第
    5 條分別定有明文。再按「送達，於應受送達人之住居所、
    事務所或營業所為之。」、「於應送達處所不獲會晤應受送
    達人時，得將文書付與有辨別事理能力之同居人、受僱人或
    應送達處所之接收郵件人員」，行政程序法第72條第1 項前
    段、第73條第1 項、分別定有明文。又違反道路交通管理處
    罰條例之行為人，未依規定自動繳納罰鍰或未依規定到案聽
    候裁決，處罰機關固得依違反道路交通管理事件統一裁罰基
    準及處理細則第44條第1 項之規定，依該處理細則附件之統
    一裁罰基準表，對行為人逕行裁決，惟該條項規定乃必以行
    為人經合法收受舉發通知單後，無正當理由未依該舉發通知
    單上所載應到案日期為罰鍰之繳納或到案聽候裁決時，方有
    適用。易言之，如行為人未能合法收受舉發通知單之送達，
    即不能認受處分人已經合法收受舉發通知單而逕行裁決。
六、經查：
  (一)本件原處分機關認受處分人於上開時、地有「速限100 公里
    ，經雷達（射）測定行速為114 公里，超速14公里」之違規
    ，而經舉發機關援引道路交通管理處罰條例第33條第1 項第
    1 款規定逕行舉發規，因受處分人逾期未繳納罰鍰，故依同
    條例第65條第1 項第3 款規定予以處分等情，有內政部警政
    署國道公路警察局100 年1 月3 日公警局交字第ZBB678624
    號舉發違反道路交通管理事件通知單及原處分機關裁決書各
    1 紙附卷可稽。又原舉發機關將本件舉發通知單，交由郵政
    機關送達至受處分人之前揭戶籍地址「臺中市○里區○○路
    151 號」予受處分人，因未獲會晤本人，而於100 年1 月10
    日由受處分人父親邵文棋代為蓋章收受等情，有內政部警政
    署國道公路警察局第二警察隊100 年11月8 日公警二交字第
    1000272812號函暨隨函檢附傳真查詢國內各類掛號郵件查單
    各1 份在卷足稽，揆諸上開說明，毋論該舉發單合法送達與
    否，堪認舉發單位已依法完成舉發行為。
  (二)惟查，受處分人之父親邵文棋業於95年8 月8 日死亡，有本
    院依職權查詢之個人戶籍資料（完整姓名）查詢結果、個人
    基本資料查詢結果及個人除戶資料查詢結果各1 份在卷可稽
    ，則上開舉發通知單固對受處分人之前揭戶籍地址為送達，
    惟收件人邵文棋於本件舉發通知單送達時既已死亡，自無收
    受該文書之可能，且前開郵件查單亦無記載本件係由他人持
    用邵文棋印章蓋印收受之情，自難認已合法送達於受處分人
    。是依前揭規定及說明，本件舉發通知單顯未合法送達予受
    處分人，而交通違規事件得據以裁罰者，必以該違規事件業
    經依限期完成舉發為前提，於逕行舉發，猶須將通知單送達
    於違規人，舉發始生效力。茲本件既非當場舉發，且舉發違
    規通知單並未合法送達於受處分人，從而，該舉發殊非合法
    ，裁決機關要無得再據此一舉發加以裁罰之餘地。原處分機
    關未予詳查，對於未經合法完成舉發程序之違規行為裁處罰
    鍰，顯有未洽。是本件異議為有理由，應由本院將原處分撤
    銷，並發回由原處分機關責由原舉發機關重新為合法送達後
    ，再依法裁決，以為適法。
七、據上論斷，應依道路交通管理處罰條例第87條第2 項、道路
    交通事件處理辦法第19條，裁定如主文。
中    華    民    國   100    年    12    月    7     日
                  交通法庭  法  官  劉惠娟
以上正本證明與原本無異。
如不服本裁定，應於收受送達後5日內向本院提出抗告狀。（應
附繕本）
                            書記官  林世佳
中    華    民    國   100    年    12    月    7     日